【裁判字號】    99,上更(一),20
【裁判日期】    990422
【裁判案由】    誣告
【裁判全文】
臺灣高等法院高雄分院刑事判決      99年度上更(一)字第20號
上  訴  人
即  被  告  甲○○
選任辯護人  朱立人  律師
上列上訴人因誣告案件，不服臺灣高雄地方法院95年度訴字第44
56號中華民國96年4 月30日第一審判決（聲請簡易處刑案號：臺
灣高雄地方法院檢察署95年度偵字第20201 號），提起上訴，經
本院判決後，由最高法院發回更審，本院判決如下：
    主  文
原判決撤銷。
甲○○犯誣告罪，處有期徒刑捌月，減為有期徒刑肆月。
    事  實
一、甲○○明知所其開立票號：FA0000000 、發票日：民國91年
    7 月20日，票面金額新台幣（下同）45000 元，帳號：00-0
    0-000000號，付款人為高雄市第二信用合作社左營分社之支
    票1 紙，已於91年5 月中旬某日以借票方式借與丙○○使用
    ，實未遺失。乃先於91年7 月3 日向高雄市政府警察局楠梓
    分局楠梓派出所警員吳耀楠報案，表明上開支票係由郵局寄
    出給客戶途中遺失，再於91年7 月4 日，向高雄市第二信用
    合作社左營分社申報上開支票於同年6 月15日，在高雄市○○區○○街72號遺失，並填具票據掛失止付通知書及遺失票
    據申報書各1 紙（此部分業經檢察官另案不起訴處分確定）
    。嗣因丙○○持上開票號FA0000000 支票向李叔殷（原名李
    淑英）借款，再由李叔殷交付與程靜美，程靜美再持向乙○○調現，由乙○○於91年7 月25日，將上開支票存入其所有
    合作金庫銀行前金分行帳戶內提示請求給付票款，惟因上開
    支票已掛失止付而退票。嗣甲○○於91年8 月22日，在高雄
    市政府警察局苓雅分局接受承辦員警詢問時，竟基於意圖使
    丙○○受刑事處分之誣告犯意，向該員警虛偽表明其並未將
    上開票號FA0000000 支票借與丙○○，並陳述對丙○○提出
    告訴之意，而經警載明筆錄。經臺灣高雄地方法院檢察署檢
    察官以丙○○涉竊盜罪嫌而提起公訴（92年度偵緝字第248
    號）。嗣經臺灣高雄地方法院以92年度易字第1467號判決無
    罪確定，始知上情。
二、案經乙○○訴請臺灣高雄地方法院檢察署檢察官聲請簡易判
    決處刑。
    理  由
壹、程序部分：
一、按刑事訴訟法第260 條第1 款規定，發現新事實或新證據者
    ，得對於不起訴處分已確定之同一案件再行起訴。所謂新事
    實或新證據者，係指於不起訴處分前未經發現，至其後始行
    發現者而言，若不起訴處分前，已經提出之證據，經檢察官
    調查斟酌者，即非前述條款所謂發見之新證據，不得據以再
    行起訴。且上開新事實或新證據，以足認被告有犯罪嫌疑者
    為已足，並不以確能證明犯罪為必要，最高法院44年台上字
    第467 號、69年台上字第1139號判例意旨可資參照。查本件
    證人乙○○於92年4 月16日，向臺灣高雄地方法院檢察署言
    詞申告被告甲○○明知上開票號FA0000000 之支票並未遺失
    ，竟虛偽申報遺失，涉有刑法第171 條第1 項未指定犯人誣
    告罪嫌（不起訴處分書誤載為刑法第169 條第1 項指定犯人
    誣告罪嫌) 之誣告案件，業經臺灣高雄地方法院檢察署檢察
    官於同年10月27日以92年度偵字第20012 號為不起訴處分，
    並經臺灣高等法院高雄分院檢察署檢察官於同年12月3 日以
    92年度上聲議字第1145號駁回再議確定等情，固有申告筆錄
    、臺灣高雄地方法院檢察署檢察官不起訴處分書及臺灣高等
    法院高雄分院檢察署檢察官處分書在卷足憑。惟查，上開誣
    告案件偵查中，承辦檢察官並未調閱被告於91年7 月3 日向
    高雄市政府警察局楠梓分局楠梓派出所警員吳耀楠報案之調
    查筆錄，亦未調閱原審92年度易字第1467號丙○○涉竊盜案
    件之相關卷證，此業經原審調閱92年度偵字第20012 號案卷
    核閱無訛，而原審92年度易字第1467號丙○○涉竊盜案件之
    相關卷證（內含高雄市政府警察局楠梓分局楠梓派出所警員
    吳耀楠報案之調查筆錄），對於本件被告甲○○所犯未指定
    犯人誣告部分（即票號：FA0000000 號之支票部分) ，均屬
    前揭92年度偵字第20012 號案件「不起訴處分前未經發現至
    其後始行發現」之新證據，本件檢察官就此部分另行起訴，
    其起訴之程序並未違背法令。
二、復按，刑事訴訟法第260 條雖規定，不起訴處分已確定者，
    非有該條第1 、2 款情形之一，不得對於同一案件再行起訴
    。惟該法條所稱之同一案件，係指同一訴訟物體，即被告與
    犯罪事實均屬相同者而言，亦即係指事實上同一之案件，而
    不包括法律上同一案件在內。蓋檢察官之不起訴處分，並無
    審判不可分原則之適用，從而已經不起訴處分之部分，即與
    其他未經不起訴處分之部分，不生全部與一部之問題，其他
    部分經偵查結果，如認為應提起公訴者，自得提起公訴，不
    受刑事訴訟法第260 條規定之限制，最高法院83年度台上字
    第3449號、92年度台上字第521 號及93年度台上字第6053號
    判決意旨均可資參照。查臺灣高雄地方法院檢察署檢察官雖
    曾就被告未指定犯人誣告之犯罪事實為不起訴處分（即票號
    ：FA0000000 號之支票部分），惟本件被告甲○○所犯指定
    犯人誣告之犯罪事實係誣告丙○○有竊取或侵占該支票之行
    為，與上開不起訴之該案犯罪事實，並非相同之犯罪事實，
    揆諸前揭判決意旨，本件檢察官就被告甲○○所犯指定犯人
    誣告之犯罪事實聲請簡易判決處刑（與起訴有同一之效力）
    ，其起訴程序亦無違反刑事訴訟法第260 條之規定，起訴程
    序亦屬合法。是辯護人所辯稱本件前已經檢察官不起訴處分
    確定，違背刑事訴訟法第260 條之規定復行起訴，應依同法
    第303 條第4 款諭知不受理判決等語，容有誤會，合先敘明
    。
三、證據能力部分：
    被告以外之人於審判外之陳述，雖不符刑事訴訟法第159 條
    之1 至第159 條之4 之規定，而經當事人於審判程序同意作
    為證據，法院審酌該言詞陳述或書面陳述作成時之情況，認
    為適當者，亦得為證據，同法第159 條之5 第1 項有明文規
    定。茲查本判決所引用之卷證資料，除原已符同法第159 條
    之1 至第159 條之4 規定及法律另有規定等傳聞法則例外規
    定，而得作為證據外，其餘卷證資料，業經當事人於本院準
    備程序時，表示對本判決傳聞證據部分，均同意作為證據。
    本院斟酌上開證據並無違法取得之情事，亦無證明力明顯過
    低之情形，認為作為本件被告認定犯罪有無之證據亦屬適當
    ，是均得採為本件論斷之證據。
貳、實體部分：
一、訊據被告甲○○固坦承曾於91年7 月3 日向高雄市政府警察
    局楠梓分局楠梓派出所警員報案稱前揭票號FA0000000 支票
    遺失，再於同年7 月4 日向高雄市第二信用合作社左營分社
    申報上開FA0000000 號支票於同年6 月15日，在高雄市○○
    區○○街72號遺失，並填具票據掛失止付通知書及遺失票據
    申報書各1 紙；復於91年8 月22日，在高雄市政府警察局苓
    雅分局承辦員警詢問時，仍表明其並未將上開FA0000000 號
    支票借予丙○○，並對丙○○提出告訴等事實，惟矢口否認
    有何對丙○○誣告之犯意，辯稱：上開支票本係要交給王守
    寶當運費之用，而壓放在辦公桌塑膠墊下，後發現確係遺失
    才前往申報，其並未捏造事實，亦無欲對丙○○誣告之犯意
    等語。被告選任之辯護人則以：(一)本件前已經檢察官不起訴
    處分確定，違背刑事訴訟法第260 條之規定復行起訴，應依
    同法第303 條第4 款諭知不受理之判決，(二)被告當時確實因
    為系爭支票遺失，而向警方報案與向銀行掛失，後經訴外人
    乙○○提示票據，警察局通知被告到案後，始知是丙○○所
    為，被告實並無申告他人使其受刑事處分之誣告犯意。(三)本
    件支票都沒有經過提示兌現，所以根本不是換票，可見丙○○、李淑英等人所述均不實在，不能僅以其等證詞作為不利
    被告之證據等語，資為辯護。
二、經查：
  (一)上開票號FA0000000 支票為被告所簽發，並先後於91年7 月
    3 日、7 月4 日分別向高雄市政府警察局楠梓分局楠梓派出
    所警員吳耀楠以該支票因郵寄給客戶途中遺失為由報案，及
    高雄市第二信用合作社左營分社申報該張支票於同年6 月15
    日，在高雄市○○區○○街72號遺失，並填具票據掛失止付
    通知書及遺失票據申報書各1 紙；嗣又於91年8 月22日在高
    雄市政府警察局苓雅分局因該張支票遭乙○○於91年7 月25
    日提示退票後，接受承辦員警詢問時，向員警表明並未將上
    開FA0000000 號支票借與丙○○，並對丙○○提出告訴等情
    ，迭經被告坦承在案，並有其在高雄市政府警察局楠梓分局
    楠梓派出所91年7 月3 日偵訊筆錄、高雄市政府警察局苓雅
    分局91年8 月22日偵訊筆錄各1 份（見原審影卷第224 頁、
    警影一卷第2 頁背面- 第3 頁），及高雄市第二信用合作社
    左營分社票據掛失止付通知書、遺失票據申報書各1 紙在卷
    可資佐證（見警影二卷第19-20 頁），且有上開票號FA0000
    000 號支票正、反面影本各1 紙、FA0000000 號支票之退票
    理由單影本1 份附卷可稽（見警影一卷第11頁），足見其就
    上開部分之自白與事實相符，而堪認定為真實。
  (二)被告固一再辯稱其所簽發之本件系爭支票，係為交付與王守
    寶以支付運費之用，並未交與丙○○以供換票云云；惟查：
  (1)系爭支票係證人丙○○於91年5 月間某日背書後，持向證人
    李淑英調現，證人李淑英復持之交付與案外人程靜美，案外
    人程靜美再持向證人乙○○調現等情，業據證人李淑英於原
    審另案審理中證述明確（見原審另案影卷第59頁），核與證
    人乙○○於警詢時所述情形相符（見警影一卷第7 頁背面）
    ，並有丙○○確實在該系爭支票背面為簽名背書之系爭支票
    正、反面影本1 紙在卷可憑（見上開警影一卷第11頁系爭支
    票背面影本），是上開支票係由丙○○取得後，背書輾轉交
    付與他人調借現金乙節應堪認定。
  (2)證人王守寶先係於92年1 月22日偵查中證稱：伊幫被告載貨
    時間超過一、二年，伊與被告之合作模式為被告將作為支付
    運費之支票開好後，放在其辦公室用東西壓著支票，伊去搬
    完貨後就自行取走等情（見偵影一卷第7 頁背面- 第8 頁）
    ；然於93年4 月29日原審另案審理時則證稱：被告支付載貨
    之運費時，有時支付現金，有時以支票給付；而其付現金給
    伊，是因為伊要出車載貨時會向被告借支現金，日後再從貨
    款扣抵云云（見原審影卷第185-186 頁），其前後就被告如
    何支付運費之說法所為之證述已顯不相同，則其所為之證述
    是否可信，自已存疑。再被告於原審同日審理中另陳稱：伊
    支付運費與證人王守寶之方式，是有時會支付現金，有時會
    開票；但支付現金之意思並非是證人王守寶向其借支現金，
    日後從運費結算後，再簽發支票與證人王守寶之意思，付現
    金的意思是指有時支付運費時，會以現金之方式給付云云，
    亦與證人王守寶上開所謂支付現金係指「借支現金」之證述
    迥異。足見證人王守寶與被告所為上開證言及陳述之憑信性
    ，均難置採。
  (3)證人王守寶與被告，對於渠等所稱：證人王守寶未收取到91
    年4 月份之運費，之後被告如何支付此部分運費乙節，證人
    王守寶先則在92年1 月22日偵查中證稱：後來運費45000 元
    部分被告仍有開票給伊（見偵影一卷第7 頁背面）；惟在92
    年4 月14日偵查中及原審另案於93年4 月29日審判中卻又改
    稱：被告該次確實係以支付現金之方式給伊，係一次付清云
    云（見偵影二卷第54頁、見原審影卷第187 頁、第190 頁）
    ，證人王守寶對於此部分之證述，亦有前後不一之矛盾，是
    其此部分所為之證述，實難採信。又被告於原審另案審理時
    均供證稱：91年4 月份之運費，後來是以「分次給付現金」
    之方式，給付給證人王守寶云云（見原審影卷第134 頁、第
    20 2頁），則若係證人王守寶與被告間若確有此筆45000 元
    之運費，並且原先係被告以簽發系爭支票之方式給付之，何
    以證人王守寶對與被告間關於該筆費用之後如何清償之方式
    ，會有完全歧異之陳述？顯見被告所辯稱系爭支票係其簽發
    預備交付王守寶以供支付運費之用云云，要係事後杜撰編織
    之詞，純屬子虛，無從置採。
  (4)證人王守寶雖於另案偵查中曾提出「91年4 月份之載運費用
    明細」影本1 紙（見偵影二卷第14頁），用作證明其該月份
    對被告運費待收之事實，然該份明細係被告之媳婦所製作，
    並提供證人王守寶開庭之用，業據證人王守寶與被告於原審
    另案審理中供陳明確。惟該明細既為被告之媳一方所單獨製
    作，被告又自稱事隔太久，已無法提供該明細所載相關費用
    之單據以資查證，則該份明細上記載之內容既無其他收據、
    發票或帳務資料等證據可資佐證，且該份明細復為被告欲提
    供證人王守寶開庭之用，而由被告之媳婦所製作，再交由證
    人王守寶於偵查中所提陳，是該份費用明細所載內容之真實
    性已甚可疑，自難據為被告有利之憑採。
  (5)再者，被告就如何發現系爭支票「不見」乙節，觀其分別於
    偵訊時所稱：「（問：何以知道支票遺失？）因為王守寶來
    向我要支票時，我找了幾天找不到，才在91年7 月4 日掛失
    。」（見偵影一卷第4 頁）、「（問：何時發現支票不見的
    ？）91年5 月間發現的。（問：為拖到6 月才報案，7 月才
    去辦掛失？）因為我以為是王守寶拿走的才沒去報案，直到
    王守寶打電話向我要支票我才確定是遺失的。」（見偵一卷
    第51頁）、「王守寶要來拿運費時，我才發現要給他的支票
    不見了，王守寶來電說要過來拿支票，我在電話中回答他說
    你不是拿去了嗎，他說沒有，我才知道支票不見了。」等語
    （見本院卷第56頁）之各陳述，與證人王守寶所證述：「到
    （91年）6 月份我再去要請款時，甲○○向我表示票我不是
    拿走了嗎，她稱她支票已開好放在桌上，她以為我拿走了（
    見偵影一卷第8 頁）、「是我在91年6 月去找她時問她是不
    是要開4 萬多的票給我，但他向我表示支票我不是拿走了嗎
    ？我稱我沒有拿票」（見偵影二卷第54頁）等情互核以析，
    究竟係王守寶直接到其貨運行索取運費款項（現金）時發現
    該支票不見，抑或在電話對話中欲向被告請領已簽發之支票
    而始發現該支票遺失等情，顯互有矛盾不一之瑕疵。凡此益
    證確無被告所辯稱系爭支票為其所簽發欲將之交付王守寶以
    供支付運費之事實。另證人王守寶與被告於原審另案審理中
    均證稱：其等對於運費之金額，均會每月結算清楚等語明確
    （見原審影卷第61頁、第186 頁、第201 頁），且王守寶並
    證述伊與被告已合作一、二年，是長期合作（見偵影一卷第
    8 頁），顯見其等對於彼此間之帳務金額均會仔細會算，則
    何以其等二人對於長期合作下，有關本件慣常性之運費支付
    程序前後所為之陳述竟如此歧異，尤徵被告所辯本件系爭支
    票係其簽發用以交付王守寶之運費云云，顯屬事後臨訟串飾
    之詞，洵難採信。
  (三)系爭支票為被告所簽發，且並未用以支付王守寶之運費乙節
    ，已認定如前，則被告雖矢口堅稱並未將系爭支票交與丙○○換票，惟何以該支票係由丙○○持以背書交與李淑英後輾
    轉交至乙○○提領而遭退票，茲查：
  (1)依證人丙○○於原審審理時證稱：「警卷第11頁4 萬5000元
    支票（即前揭FA0000000 號支票），是我的票跟被告交換的
    ，就是我開我的票換她的這張票，2 張票的金額都一樣，但
    我開的支票發票日比較早。我是開92年度偵緝字第468 號卷
    內第16頁支票存根，其中發票日91年7 月19日，票號是FA00
    00000 號的支票與被告換票。因為當時我們有生意上週轉的
    問題，所以想我用我的票來換她的票，當作我的客票去外面
    週轉。上開金額5 萬5650元的支票（即前揭FA0000000 號支
    票) ，這張票也是被告簽發跟我換票的，我交給章渭明轉現
    金。我是用上開偵查卷內的票根，其中發票日91年7 月5 日
    ，票號FA0000000 號的支票換來的。上開偵查卷宗第45 頁
    ，票號FA0000000 號，發票日91年6 月15日，支票背面有「
    章」、「高淑娟」背書的支票，也是我拿給章渭明轉現金的
    ，這張票也是我跟被告換票，被告開給我的，我是用票號
    FA00 00000，發票日本來是91年6 月14日，後來我又延一個
    月，改7 月14日。」、「我在（偵查卷內) 的票根上記載『
    回桃』，就是我跟她借票，我要回給她，我就會寫『回桃』
    。」、「被告後來掛失的5 萬6500元、4 萬5000元的支票都
    是我跟她換票得來的，我是同一天取得這2 張支票。後來，
    我拿4 萬5000元的支票請李淑英幫我週轉，當天我一共拿2
    票支票請李淑英幫我週轉，另外1 張金額好像是3 萬8500元
    ，這張3 萬8500元的支票也是被告開的，也是換票來的。」
    、「偵緝卷內的支票票根（16張) ，有的是她（即被告) 跟
    我借，她沒有跟我換，上面有寫『回桃』的是我跟她換的，
    票號FA0000000 、FA0000000 、FA0000000 、FA0000000 是
    換的。我們通常都開一個月的票，所以這4 張是不同時間借
    的。」等語（見原審訴字卷第32-36 頁審判筆錄) 。核與證
    人李叔殷（原名李淑英) 於原審審理時之證述：「91年5 月
    間丙○○有拿2 張支票，1 張4 萬5000元，1 張3 萬8500元
    向我調現，這2 張支票的發票人都是甲○○，丙○○跟我說
    是客票，因為他們2 人都是作貨運，有生意往來，所以我也
    不會懷疑。」、「我拿到2 張票後，我將票拿給別人調現，
    拿到錢後再把錢給丙○○。後來這2 張票，其中1 張沒有兌
    現，3 萬那張有兌現，4 萬多元那張沒有兌現。」、「那張
    票退票後，我有找甲○○也有找丙○○。我沒有找到丙○○
    的人，但是有電話跟她聯絡。我去找甲○○時，她跟我說她
    支票丟了。」、「之前在高雄地方法院92年度易字1467號審
    理作證時，當時的記憶比較清楚。當時說我去找甲○○，甲○○跟我抱怨，說她的支票被丙○○領走，但是丙○○的支
    票卻不讓她領，確有此事。」、「甲○○告訴我3 萬8500元
    的支票已經被丙○○領走，但後來因為丙○○不見，所以4
    萬5000元的支票不讓她領，亦有此事。」、「甲○○有問我
    是否找得到丙○○，我找不到，只是丙○○會打電話給我。
    」、「甲○○有跟我說票丟了，也有說是丙○○跟她調票，
    至於是哪一個先講，我已經忘記了。」等語相符（見原審訴
    字卷第70-73 頁審判筆錄) 。且亦與證人章渭明於原審審理
    時之證述：「我跟被告、丙○○三個人都是同行，我有收過
    被告的支票，被告有直接交支票給我，也有透過丙○○交支
    票給我。被告交票給我，是請我幫她換現金。丙○○交被告
    的支票給我，也是請我幫她換錢。」、「92年度偵緝字第64
    8 號卷內第28頁及45頁的支票（即前揭FA0000000 號支票及
    發票人：甲○○，付款人：高雄市第二信用合作社左營分社
    ，帳號：047526號，票號：FA0000000 號，發票日：91年6
    月15日，票面金額：3 萬5000元之支票），我記得其中有1
    張是丙○○拿給我，1 張是被告拿給我，被告拿給我的是5
    萬多元的那張（即前揭FA0000000 號支票）。這2 張支票背
    面的背書都是我寫的，這2 張支票，後來都跳票，那張5 萬
    多的票，被告拿給我，是跟我調現。」等情節大致相符（見
    原審訴字卷第98-99 頁審判筆錄）。足見證人丙○○於該段
    期間內，與被告間就金錢之借貸及支票之往來，確有相當頻
    繁之事實，堪以認定。
  (2)參以被告甲○○於原審另案審理中稱：「之前與李淑英並沒
    有任何恩怨」、「李淑英是做保險的，我與她感情不錯」等
    語（見原審影卷第138 頁、第142 頁），且證人李叔殷對於
    證人丙○○與被告甲○○任何一方，無任何利害關係，並無
    偏袒任何一方之必要，則衡諸常情，證人李叔殷實無偽證之
    動機與必要。且被告於原審上開另案及本案審理中除堅稱並
    未以本件支票與證人丙○○換票使用外，亦均坦承其與證人
    丙○○確有金錢及支票往來之事實（見原審影卷第22-23 頁
    第138 頁、原審訴字卷第102 頁），而依證人丙○○於其涉
    嫌竊盜案件經檢察官偵查時，當庭提出其簽發與被告之支票
    存根影本16紙觀之，上開支票存根影本16紙分別註記「桃」
    、「回桃」、「後繹」（按即被告經營之貨運行：後繹企業
    行，見原審92年度易字第1467號92年8 月26日訊問筆錄) 、
    「桃借」等字樣，有該支票存根影本16紙在卷可稽（見偵影
    二卷第16頁），益見被告與證人丙○○間確有支票往來之事
    實。則衡諸常情，支票使用者為瞭解自己之資金週轉情況，
    通常於支票存根上註記簽發支票之原因等，以資備忘支票之
    簽發原因、交付何人。是該支票存根之註記，通常乃屬使用
    支票者例行之紀錄行為，其可信性甚高。故證人丙○○於原
    審審理時之證述：「偵緝卷內的支票票根（16張) ，有的是
    她（即被告) 跟我借，她沒有跟我換，上面有寫『回桃』的
    是我跟她換的，票號FA0000000 、FA0000000 、FA0000000
    、FA0000000 是換的。我們通常都開一個月的票，所以這4
    張是不同時間借的。」等語（見原審訴字卷第36頁），堪信
    為真。況且，依上開支票存根觀之，票號FA0000000 、FA00
    00000 、FA0000000 、FA0000000 號之支票（均記載『回桃
    』) ，發票日分別為91年6 月20日、91年7 月5 日、91年7
    月14日（原為91年6 月14日，經塗改為91年7 月14日) 、91
    年7 月19日，金額分別為3 萬8500元、5 萬5650元、3 萬50
    00元、4 萬5000元。而被告自其所有之前揭支票存款帳戶簽
    發之票號：FA0000000 號，發票日91年6 月22日，票面金額
    3 萬8500元之支票（未申報遺失) ，及本件被告申報遺失之
    票號：FA0000000 號，發票日91年7 月6 日，金額5 萬5650
    元及票號：FA0000000 號，發票日91年7 月20日，金額4 萬
    5000元之支票，其發票金額分別與證人丙○○提出之票號FA
    0000000 、FA0000000 、FA0000000 號支票存根所載之金額
    相符（分別均為3 萬8500元、5 萬5650元、4 萬5000元），
    其發票日期則均較證人丙○○提出之票號FA0000000 、FA00
    00000 、FA0000000 號支票存根所載日期為晚（分別為3萬
    8500元之支票相差2 天，5 萬5650元、4 萬5000元之支票均
    相差1 天），核與證人丙○○於原審審理時之證述：「我開
    的支票發票日比較早。」乙節相符（見原審訴字卷第32頁）
    。另依證人章渭明於原審審理時之證述：「丙○○曾拿被告
    自其所有之前揭支票存款帳戶簽發之票號：FA0000000 號，
    發票日91年6 月15日，金額3 萬5000元之支票（92年度偵緝
    字第648 號案卷第45頁），請伊幫忙調現。」等語（見原審
    訴字卷第98-99 頁）。而上開支票之背面確有證人章渭明之
    背書，發票金額亦與證人丙○○提出之票號FA0000000 號支
    票存根所載之金額相符（均為3 萬5000元），其發票日期（
    91年6 月15日）則較證人丙○○提出之票號FA0000000 號支
    票存根第一次所載之日期（91年6 月14日) 為晚，僅相差1
    天，此有前揭支票正反面影本1 紙附卷可按（見偵影二卷第
    45頁），此亦核與證人丙○○於原審審理時之證述：「我開
    的支票發票日比較早。」乙語相符（見原審訴字卷第32頁）
    。是依其所提出之票根記載之金額、日期與其所述有與被告
    換票之內容相符，顯見證人丙○○所證述之換票情節，自係
    真實可採。
  (3)被告於原審另案審理時所自承其所簽發之票號：FA0000000
    ，發票日：91年6 月22日，票面金額：3 萬8500元之支票，
    確係開給證人丙○○，經其背書後，於91年6 月24日兌領乙
    節（見原審影卷第207 頁），有上開支票正反面影本1 紙（
    見原審影卷第161 頁及背面）與高雄市第二信用合作社92年
    4 月16日高二信業存字第00992 函附之甲○○前揭支票存款
    帳戶之交易明細表1 份（見偵影二卷第72-78 頁）附卷可按
    。亦核與證人李叔殷於原審審理時之證述：「91年5 月間丙○○有拿2 張支票，1 張4 萬5000元，1 張3 萬8500元向我
    調現，這2 張支票的發票人都是甲○○。我拿到2 張票後，
    我將票拿給別人調現，拿到錢後再把錢給丙○○。後來這2
    張票，其中1 張沒有兌現，3 萬那張有兌現，4 萬多元那張
    沒有兌現。」、「甲○○告訴我3 萬8500元的支票已經被丙○○領走，但後來因為丙○○不見，所以4 萬5000元的支票
    不讓她領。」等情相符（見原審訴字卷第70-71 頁、73頁）
    。衡以上開票號：FA0000000 號，發票日：91年6 月22日，
    票面金額：3 萬8500元之支票正反面影本，係原審審理另案
    竊盜案件承辦法官審理時，於93年3 月9 日始向高雄市第二
    信用合作社函調取得（見原審影卷第158 頁），苟證人丙○○、李叔殷並非事先經歷其事，自無於未曾事先取得上開支
    票之正、反面影本之前，即能為一致之證述，洵堪認證人丙○○、李叔殷證述本件系爭支票係由被告簽發後交與丙○○
    以供換票之情節，與事實相符，而足資採信。
  (4)至證人章渭明雖於原審審理時證述：「92年度偵緝字第648
    號卷內第28頁及45頁的支票（即前揭FA0000000 號支票及發
    票人：甲○○，付款人：高雄市第二信用合作社左營分社，
    帳號：047526號，票號：FA0000000 號，發票日：91年6 月
    15日，票面金額：3 萬5000元之支票），我記得其中有1 張
    是丙○○拿給我，1 張是被告拿給我，被告拿給我的是5 萬
    多元的那張（即前揭FA0000000 號支票）。這2 張支票背面
    的背書都是我寫的，這2 張支票，後來都跳票，那張5 萬多
    的票，被告拿給我，是跟我調現。」等語，核與證人丙○○
    之前揭證述：「上開金額5 萬5650元的支票（即前揭FA0000
    000 號支票），這張票也是被告簽發跟我換票的，我交給章
    渭明轉現金。」等語，其2 人對於何人交付前揭FA0000000
    號支票予證人章渭明之證述內容，雖有不符，惟對於上開支
    票確係被告所簽發並用來調現乙節，其2 人所為之證述，則
    無二致。是審酌證人丙○○與被告間曾因上開支票而涉訟（
    即原審92年度易字第1467號竊盜案件) ，其於檢察官偵查中
    即提出前揭支票存根，並指出何張支票存根係伊與被告換票
    而簽發，是其對於被告所交付之支票之交換過程，應較單純
    居中幫忙調現之證人章渭明之記憶為深，故應認上開FA0000
    000 號支票應係被告簽發之後，交付證人丙○○，由證人丙○○持向證人章渭明調現，方與事實相符，而得採信，併此
    敘明。
  (四)本件系爭支票既非如被告所述係準備交與王守寶用以充當運
    費，而係由被告簽發後交與丙○○以供換票之事實，俱已認
    定如上，則被告明知此情，竟仍於尚未接受警方、檢察官調
    查時，即先虛構「遺失」之事實，而於91年7 月3 日向高雄
    市政府警察局楠梓分局楠梓派出所警員吳耀楠報案稱：「上
    開2 紙支票係由郵局寄出給客戶途中遺失，是在6 月30日客
    戶打電話給我，表示未收到支票，才知道已遺失。」等語，
    有該調查筆錄在卷可資佐證（見地院影卷第224 頁）。被告
    復於91年7 月4 日，向高雄市第二信用合作社左營分社申報
    上開FA0000000 號、FA0000000 號2 張支票「遺失」，填載
    票據掛失止付通知書1 紙(FA0000000號支票部分），請警察
    機關追究不特定之人侵占遺失物罪責，亦有遺失票據申報書
    2 紙及票據掛失止付通知書（其中FA0000000 號支票部分）
    1 紙附卷可稽（見警影二卷第19-20 頁）。足見被告確有虛
    構其所有之本件支票「遺失」之事實，洵堪認定。況被告更
    於證人丙○○涉嫌竊盜案件（即涉嫌竊取本案FA0000000 號
    支票）之警詢及偵訊中，分別表明：「我所有之支票（即前
    揭FA0000000 號支票）在91年6 月底時（詳細日期忘記）發
    現遺失，地點位於本市○○區○○街72號，我隨即到高雄市
    政府警察局楠梓分局楠梓派出所報案遺失，並向高雄票據交
    換所申請掛失止付。」、「（問：你是否要對丙○○提出告
    訴？）我要提出告訴。」（見警影一卷第2 頁背面-3頁）；
    「遺失二張（支票），一張55650 元，另一張45000 元的支
    票，我只有申告45000 元那張票據。」、「支票不是我拿給
    丙○○。」、「丙○○會常到我店裡走動，我只確定支票遺
    失而已，但不確定是何人拿的。」（見偵影一卷第3-5 頁）
    等語，其仍然向警方、檢察官虛構上開支票係「遺失」之事
    實，並表明「申告」之意思，足認其確有誣告之犯意。縱其
    並未向警方或檢察官表明上開支票係遭人「竊取」之事實，
    惟被告申告犯罪事實，本毋庸具體指明嫌疑人所涉之法條，
    警方、檢察官亦不受被告申告之法條之拘束。是以，被告、
    辯護人所辯被告並無誣告之犯意，洵難採信。
  (五)綜合上述，被告及其辯護人所辯情節，均不足採信。本件被
    告誣告犯行已臻明確，應依法論科。
三、核被告所為，係犯刑法第169 條第1 項誣告罪。原審據以論
    處罪刑，洵非無見；惟查：(一)刑事訴訟之審判，係採彈劾主
    義，亦即不告不理原則，法院對於被告之行為，應受審判之
    對象（範圍），乃指起訴書（或自訴狀）所記載之被告「犯
    罪事實」而言。起訴係一種訴訟上之請求，犯罪已經起訴，
    產生訴訟繫屬及訴訟關係，法院即有審判之權利及義務。是
    審判之事實範圍，以起訴之事實（包括擴張之事實）為範圍
    。又本法亦無如民事訴訟法設有訴之變更之規定得許檢察官
    就其所起訴之被告或犯罪事實加以變更，其聲請變更，除係
    具有另一訴訟之情形，應分別辦理外，並不生訴訟法上之效
    力，法院自不受其拘束。司法審判實務中，到庭實行公訴之
    檢察官於其提出之「論告書」或於言詞辯論時所為之主張或
    陳述，常有與起訴書所載犯罪事實不盡相同之情形。於此，
    應先究明其論告時之所述，究屬訴之追加、撤回或變更範疇
    ，抑或原本係屬於起訴效力所及之他部事實之擴張、或起訴
    事實之一部減縮，而異其處理方式（如屬後者事實之擴張、
    減縮，應僅在促使法院之注意，非屬訴訟上之請求）。除撤
    回起訴已生效力，其訴訟關係已不存在，法院無從加以裁判
    外，其他各種情形，法院自不得僅就檢察官論告時之陳述或
    主張之事實為裁判，而置原起訴事實於不顧（最高法院95年
    度台上字第2633號裁判意旨參照）。而本件檢察官聲請簡易
    判決處刑書已明確載明「甲○○明知所開立如附表所示之支
    票（按即本件票號FA0000000 、金額45,000元之支票），已
    於民國91年5 月中旬某日借予丙○○使用，並未遺失，竟於
    91年7 月4 日，前往高雄市第二信用合作社左營分社，謊稱
    該支票於91年6 月15日，在高雄市○○區○○街72號遺失，
    並填具遺失票據申報書及票據掛失止付通知書而申請掛失止
    付，並請警察局偵查侵占遺失物罪嫌，未指定犯人而誣指他
    人侵占遺失物罪嫌（此部分業經另案不起訴處分確定）。..
    ..嗣於91年8 月22日經高雄市政府警察局苓雅分局通知甲○○到案說明，甲○○明知上情，竟意圖使他人受刑事處分，
    向該局承辦警員，對丙○○提出告訴。」等語（見該聲請書
    第1 頁犯罪事實欄一、部分之第1 行至7 行、倒數第6 行至
    4 行），顯見檢察官該聲請簡易處刑之被告犯罪事實，其範
    圍僅以被告於91年8 月22日經高雄市政府警察局苓雅分局通
    知甲○○到案說明時，向該局承辦警員，對丙○○提出告訴
    之部分，而未及於前揭所述已另案不起訴處分確定部分至明
    。且參以被告亦自承：伊只有申告45000 元之那張支票等語
    （按即本件系爭支票），此有其於檢察官另案偵查丙○○之
    侵佔案件時之供述可稽（見偵影一卷第3 頁背面），是益證
    被告當時向員警對特定人「丙○○」所為之申告，其內容僅
    係針對上開票號FA0000000 、金額45000 元之支票而為，當
    無疑義。是揆諸上開說明，公訴人於原審提出之「補充理由
    書」（見原審卷第59-61 頁）當僅係促請法院注意之表示，
    尚無從生何訴訟法上之具體效力，法院審理時自仍應以起訴
    之犯罪事實為審判之客體。至被告先後於91年7 月3 日、7
    月4 日分別向高雄市政府警察局楠梓分局楠梓派出所警員吳
    耀楠以該支票因郵寄給客戶途中遺失為由報案，及高雄市第
    二信用合作社左營分社申報遺失，並填具票據掛失止付通知
    書及遺失票據申報書各1 紙乙節，均係其主動前往辦理，而
    經檢察官聲請簡易處刑之本件誣告事實，則係其嗣後因該張
    支票遭乙○○於91年7 月25日提示退票，於91年8 月22日接
    受高雄市政府警察局苓雅分局承辦員警詢問時，始向員警表
    明並未將上開FA0000000 號支票借與丙○○使用，並對之提
    出告訴，核其前後行為，不僅在時間上已相逾1 月有餘，且
    就其原因、動機、行為態樣及犯罪構成要件，亦均有不同，
    尚難認其兩者間有高低度行為之吸收關係。是原判決認被告
    先前申報遺失之行為係犯未指定犯人之誣告罪，為低度行為
    ，應為嗣後進而於91年8 月22日警詢時，對丙○○提出告訴
    所犯之指定犯人誣告罪之高度行為所吸收，並論以單純一罪
    ，所持法律見解，自有未恰。(二)本院認被告所犯事實既與原
    審認定之範圍有所減縮，則原審據此量刑之基礎，自已不同
    ，是其就被告所宣告之刑罰，即難謂罪責相當，而欠允恰。
    (三)本件被告行為後，中華民國96年罪犯減刑條例業於96年7
    月16日生效施行，原審當時未及適用予以被告減刑，於法仍
    有未合。被告上訴意旨仍執前詞否認犯罪，固無理由，惟原
    判決既有前揭可議之處，自應由本院將原判決撤銷改判。
四、爰審酌被告誣告他人犯罪，浪費司法資源，更使該案被害人
    丙○○花費無數時間心力進行訴訟，疲於奔命，生活無端受
    此干擾影響，且其猶一再飾詞狡卸，矢口否認犯行之犯後態
    度，本不宜輕縱，惟衡以被害人終能無罪確定免除牢獄之災
    ，及被告並無犯罪前科紀錄，有臺灣高等法院被告前案紀錄
    表在卷可參，並其智識程度僅為國小肄業，與本件之犯罪動
    機、目的、手段、生活狀況、犯罪對法益所生侵害之程度等
    一切情狀，茲酌情量處有期徒刑8 月。又被告犯罪時間在中
    華民國96年4 月24日以前，所犯為刑法第169 條之罪且經宣
    告為有期徒刑8 月，合於中華民國96年罪犯減刑條例第2 條
    第1 項第3 款減刑條件之規定，併予減其刑期二分之一為有
    期徒刑4 月。
據上論斷，應依刑事訴訟法第369 條第1 項前段、第364 條、第
299 條第1 項前段，刑法第169 條第1 項，中華民國96年罪犯減
刑條例第2 條第1 項第3 款、第7 條，判決如主文。
本案經檢察官劉玲興到庭執行職務。
中    華    民    國    99    年    4     月    22    日
                  刑事第三庭    審判長法  官  莊崑山
                                      法  官  張意聰
                                      法  官  莊松泉
以上正本證明與原本無異。
如不服本判決應於收受本判決後10日內向本院提出上訴書狀，其
未敘述上訴理由者，並得於提起上訴後10日內向本院補提理由書
狀（均須按他造當事人之人數附繕本）「切勿逕送上級法院」。
中    華    民    國    99    年    4     月    22    日
                                      書記官  葉淑華
附錄本案論罪科刑法條：
中華民國刑法第169 條第1 項
意圖他人受刑事或懲戒處分，向該管公務員誣告者，處7 年以下
有期徒刑。

司法院資訊處製作；財團法人民間司法改革基金會備份。
